【裁判字號】    92,上更(一),132
【裁判日期】    921028
【裁判案由】    傷害致死
【裁判全文】
臺灣高等法院臺中分院刑事判決                  九十二年度上更(一)字第一三二號
    上  訴  人
    即  被  告  戊○○
    選任辯護人  賴利水
右上訴人因傷害致死案件，不服臺灣臺中地方法院八十九年度訴字第六八○號中華民
國八十九年六月七日第一審判決（起訴案號：臺灣臺中地方法院檢察署八十八年度偵
字第一八八八八九、一九四二一號），提起上訴，經最高法院發回更審，本院判決如
左：
      主  文
原判決撤銷。
戊○○傷害人之身體，因而致人於死，處有期徒刑柒年。
      事  實
一、戊○○與其子丙○○於民國（下同）八十八年五月十一日（原起訴書誤植為十二
    日）晚上十一時左右，在台中縣大里立新街一四六號壬○○所經營之麵攤吃麵及
    喝酒，適楊瑞麟之子庚○○及媳婦丁○○夫妻，亦進入該麵攤要吃麵，雙方互望
    一眼，因倆家稍早曾因戊○○欲在其屋子後方蓋廚房之事，及戊○○家中鐵捲門
    無法啟動，欲通行楊瑞麟屋後之空地，遭楊張金選制止暨因庚○○與丙○○曾發
    生肢體衝突，造成彼此互有心結未解，戊○○即持酒瓶向庚○○稱：看什麼看，
    庚○○、丁○○因見戊○○酒醉認其意在挑釁惟恐發生意外乃先退出屋外，丁○○旋以電話聯絡其二叔辛○○前來解圍，事後為楊母楊張金選所獲悉，遂與其子
    辛○○趕往現場，而戊○○、丙○○父子於吃完麵欲離去時，見庚○○、丁○○
    又折返該麵店，在麵店門口處，庚○○即與其子丙○○互相拉扯毆打，戊○○一
    時情急欲打庚○○之際，適辛○○趕抵現場，見戊○○欲打其姪子庚○○，即從
    正面抱住戊○○胸部，以制止其施暴，而尾隨在辛○○後方之楊張金選見雙方場
    面火爆，乃趨前向戊○○勸架並說：大家是鄰居不要打架，但不為戊○○所接受
    ，戊○○進而楊張金選互相對罵，詎戊○○依當時情形，應可預見楊張金選年逾
    六十四歲，行動及反應力均遲緩，且頭部係人體重要部位，如以手緊捏下巴猛力
    向後推撞，可能使楊張金選因此重力失穩，頭部碰撞質地堅固之器物及地面因而
    顱內出血，並因本身年老體弱造成死亡之結果，竟基於傷害之故意，以手捏住楊
    母之唇頰，用力猛然將其往後推，楊母因不支倒地，致頭部先撞及壬○○置於門
    口附近裝廚餘之桶器後再碰撞地面，使頭部外傷合併腦挫傷及右側硬膜外血腫、
    右側頭皮挫傷、唇部挫傷及左下頷骨處腫脹合併瘀青，雖經辛○○發覺送醫救治
    ，但終因其本身血管脆弱及患有糖尿病、肝功能差、硬化而引發多項之併發症仍
    因延至同年七月三十日下午四時十六分左右不治死亡。
二、案經死者之子楊瑞麟告訴由臺灣臺中地方法院檢察署偵查及臺灣臺中地方法院檢
    察署檢察官自動檢舉偵辦起訴。
      理  由
一、訊據上訴人即被告戊○○（以下簡稱被告）對於在右開時、地即八十八年五月十
    一日晚間，在台中縣大里市○○街一四六號壬○○經營之麵攤吃麵飲酒，適見庚○○、丁○○夫婦亦至該麵店要吃麵，因兩家前曾因搭建廚房及通行之問題，其
    後更因其子丙○○與庚○○亦曾發生肢體衝突，彼此心生不滿，故與庚○○發生
    爭執，其後庚○○二叔辛○○、祖母楊張金選也前來現場，雙方演成口角與肢體
    衝突等情固不諱言（原審卷第十九頁、本院上訴卷第七十三頁、第七十四頁），
    惟矢口否認有掐推楊張金選使其倒地受傷之犯行，辯稱：辛○○到場時，即將伊
    抱住，當時伊雙手被抱住無法動彈，伊兒子被庚○○毆打，伊都無法救他，不可
    能再出手推倒楊張金選云云。然查：(一)證人即被告之子丙○○固於本院前審證稱
    ：「庚○○出去一段時間進來拉我出去，我到門口時伊父親就被辛○○抱住了，
    根本沒辦法打人」、「庚○○進來叫一叫麵就出去了．．．過十或二十幾分鐘他
    叔叔和奶奶到，庚○○就把我從店內拉出去要打我，我爸爸要救我，但被辛○○
    抱住」等語（本院上訴卷第一一四頁、第一四一頁），惟證人丙○○於警訊時就
    案發經過，供稱：「我和我父親要離開麵攤時，庚○○和辛○○兄弟和他母親楊
    張金選已經在外面等我們，這時庚○○將我按倒於地並打傷我，我並沒有看到楊
    張金選是被何人推倒在地受傷的」等語（相驗卷第八頁），復於本院更一審證稱
    ：「我與我父親在麵攤吃麵，後來庚○○就強拉我到門口，辛○○就已經來到麵
    店，但是我沒有看到楊張金選，庚○○就把我推倒按壓在地上，我臉正面朝上，
    他打我，並壓在我身上，我雙手有揮動，也要打他，辛○○抱住我父親也是在門
    口，兩邊都在麵店外面附近，相差距離不到三、四公尺，所以我在與他互毆時，
    我父親要救我，辛○○就抱住他，我就有看到。我父親雙手被抱住，我不知道死
    者如何倒地，後來是警員來之前，約十分鐘之間，我們兩人就沒有打了，那時候
    我才看到死者是坐在地上，是在對街住家門口騎樓外面的地上」等語（本院更一
    審卷第二十七頁、第二十八頁）；證人庚○○於原審八十九年四月二十六日審理
    時證稱：「當時我與丙○○在一起拉扯，丙○○根本沒有辦法看到其他人」（原
    審卷第三十六頁），於本院更一審亦稱：「因為當時我與丙○○在打架，兩人互
    毆、互相拉扯，情況很混亂，我沒有看到被告當時推倒死者情形，也沒有看到辛○○有無將被告抱住，當時與丙○○正在打架，丙○○也不可能看到，因為當時
    雙方都注意力集中與對方互毆，不可能分心注意其他人情形，所以根本沒有辦法
    有注意力去看是否被告推倒楊張金選，也無法注意辛○○是否已經將被告抱住」
    、「當時我與丙○○互毆時，兩人都倒地，我將他壓在地上，是在麵店門口，我
    當時身體也比較胖，遮住他的視線，他不可能看到，而且當時兩人也都出手在毆
    打」等語（本院更一審卷第二十七頁、第二十八頁）；證人丙○○先於警訊供稱
    於甫步出麵攤之際，庚○○和辛○○兄弟和他母親楊張金選已等在門外，復於本
    院更一審改稱與被告在麵攤吃麵，遭庚○○強拉至門口，當時並未看到楊張金選
    ，前後供述顯不一致。又丙○○與庚○○在門口近處，雙方相互纏鬥拉扯及互毆
    ，情況已甚混亂、緊急，縱使其偶有看見辛○○抱住被告，如何能完全見聞而確
    定被告當時並無對被害人施暴？且丙○○亦坦稱：不知被害人是如何受傷倒地，
    足見丙○○未曾見聞其間全部之經過，故其證詞所稱：其父被抱住已無法打人云
    云，乃純屬推測迴護之詞，要無足採。(二)又查證人丁○○於偵查、原審迭稱：當
    時伊二叔辛○○抱著被告，但戊○○雙手還能活動，伊奶奶有勸架，被告用手抓
    伊奶奶之下巴又往後推她一下，伊奶奶就倒下去頭部有撞到餿水桶是鐵桶等語（
    八十八年度偵字第一八八八九號卷第十二頁、原審卷第二十一頁），於本院更一
    審亦稱：被告雙手還能動，所以他就用手去抓楊張金選的下巴往後推她，楊張金
    選就跌倒，頭部撞倒餿水桶等語（見本院更一審卷第四十八頁）；另證人辛○○
    亦證稱：當時係丁○○打電話說戊○○拿酒瓶要打伊姪子庚○○，伊去時戊○○
    想打伊，但伊說大家認識他就沒有打伊，但他還繼續要打庚○○，被伊從正面抱
    住，但他雙手還能動，伊母親來勸架，被告就用手捏挾伊母親，使她撞到鐵桶受
    傷等語（相驗卷第四頁、第十二頁、原審卷第二十頁、第三十六頁）各等語，雖
    證人壬○○稱：伊店裡之餿水桶是塑膠的，可以裝五十公斤垃圾，沒有鐵桶的等
    語（本院上訴卷第二十三頁），丁○○於本院前審改口稱：當時情形很亂，伊只
    知道是桶子很硬，因為桶子只有搖一下沒有倒，故稱係鐵製等語（本院上訴卷第
    五十四頁），辛○○亦稱：伊沒有注意到伊媽倒地後有無撞到東西（本院上訴卷
    第一一一頁）；惟查丁○○、辛○○就被告如何捏住被害人下巴往後推，使被害
    人倒地之案發過程始終證歷如一，而案發當時正值深夜，情怳又相當混亂，證人
    丁○○、辛○○一時無法清楚辯明該餿水桶之材質，而誤認當時在麵店門口附近
    裝殘飯菜之桶器係鐵製云云，要屬合理，故不能因之即推翻其證詞之真實性，況
    被害人當時左下頷處確有合併瘀青（左下巴瘀青），此有仁愛醫院診診斷證明書
    及診斷說明書附卷足稽（同前第一八八八九號偵字卷第七頁、本院上訴卷第三十
    五頁），與證人丁○○及辛○○所稱：被告當時捏住死者之下巴之位置又相符合
    ，依前開仁愛醫院診斷證明書所載：「依患者至急診及住院時主訴其原因為與人
    爭執遭推倒造成頭部受傷，其造成之原因係外傷應可確定，急診電腦斷層掃描發
    現大腦硬膜下出血」，而被害人楊張金選於急診就醫當時意識既未陷於完全昏迷
    ，則其就自己如何跌倒受傷之原因，自知之甚詳，而告訴人於偵查中亦稱：其母
    稱係被人推倒（同前第一八八八九號偵字卷第十三頁）於本院供稱「其母送醫入
    院精神還好，有告訴其詳細經過，是被告捏她下巴，推倒她的，她不自己跌倒的
    ，其亦看見其母下巴瘀青，嘴唇處破裂流血。」等語（見本院更(一)卷第二三一頁
    ），亦符合上開被害人受傷後就診情形；參以證人丁○○與被害人係至親，當時
    辛○○又雙手抱住被告，庚○○復與丙○○相互拉扯中，自無可能對被害人發生
    誤打之情形，可見證人丁○○、辛○○供稱：被告雙手尚可活動，而推倒被害人
    ，並非無據。(三)雖證人即據報前往現場之警員甲○○稱：伊去現場時看見被告的
    雙手被抱住等語（本院上訴卷第二十三頁反面），然證人甲○○於偵查中證稱：
    當時我們去時，老太太坐在地上由家屬扶著，我們到時，她坐在地上嘴角有流血
    ，老太太沒有說話，而她兒子說是戊○○推她的，我們去時，她已坐在地上，被
    推之時，我們未看到等語（同前第一八八八九號偵字卷第十六頁），於本院更一
    審復證稱：我們現場時，沒有看到丙○○、庚○○吵架，只看到辛○○抱住被告
    ，辛○○是從後面將被告的雙手環抱，死者是坐在地上，都是在同一地點，約一
    、二公尺左右很近，嘴巴有流血，他也沒有跟我說什麼原因或其他事情，我沒有
    看到死者是如何受傷坐在地上，是被推倒或是自己跌倒‧‧我問辛○○說發生何
    事，他說庚○○與丙○○打架，他們趕來勸架，‧‧在對街抱住被告，不讓被告
    再跑到對面去打人」等語（本院更一審卷第二十九頁），足見警員甲○○到達案
    發現場時，係於被害人於麵店門口附近被推倒地之後，警員甲○○到達當時，被
    害人係已坐在麵店對街，顯已經過一段時間，是警員甲○○所稱至現場時辛○○
    是從後面將被告的雙手環抱，並不能因此推斷在此之前被告無法將被害人推倒在
    地，且被告於警訊中復稱：伊不知楊張金選是不是被伊推倒或自己不小心跌倒在
    地受傷等語（相驗卷第七頁），言詞甚不確定，退一步言，若如被告所稱，被害
    人頭部碰撞質地堅固之器物及地面，非其推倒所致，而係被害人自己不小心跌倒
    ，則被害人左下巴瘀青如何而來？是被告辯稱當時伊雙手被辛○○抱住無法動彈
    ，已據前述，顯係畏罪飾卸之詞，不足採信，而警員甲○○於本院前審所陳，係
    指事發之後，所為見聞，難為有利被告之認定。
二、又查楊張金選是於八十八年五月十二日至仁愛醫院急診時，有後枕部頭皮挫傷、
    皮下血腫、嘴角挫傷微腫及微出血，左下巴瘀青，經電腦斷層掃描發現有大腦硬
    膜下出血，因隨時可能危及生命，故至加護病房治療，至八十八年五月二十四日
    ，因病情改善而出院，繼續接受門診追蹤治療，旋因血腫化成血水卻無法吸收，
    且量變大，於八十八年六月九日再度入院，並於當日進行顱鑽血腫抽除手術，後
    第二日於八十八年六月十一日情況迅速惡化，經檢查硬腦膜下再出血故予緊急開
    顱及血腫摘除，手術後情況未如預期改善，再予腦部斷層掃描，發現患者之右腦
    內併發有顱內出血造成壓迫，再予開顱及血腫摘除及減壓手術，但因患者本身同
    時有高血壓及糠尿病，腦血管脆弱，抵抗力差，再加上開顱、呼吸器使用，氣管
    插管等多項措施，患者之合併症一一發生，如其抵抗力差，造成硬腦膜外膿瘍，
    因肝硬化功能不良造成大量腹水，肺部使用呼吸器及抵抗力差導致感染難纏之細
    菌感染終導致呼吸窘迫症，其最終直接死亡原因為多種器官衰竭而死，造成多重
    器官衰竭死亡之前因是頭部外傷後顱內出血接受手術，因患者血管脆弱及體質差
    而引發多項之併發症造成，與急診之頭部外傷有因果關係，亦據財團法人仁愛綜
    合醫院於八十九年八月十一日以仁總字第八九○八六三一號函覆在卷可憑（本院
    上訴卷第三十五頁、第三十六頁），從而被害人如非因其頭部外傷造成大腦硬膜
    下出血，血又無法自行吸收排除，有危及生命之虞，而不得不前後進行開顱及血
    腫摘除，則縱其有高血壓、糖尿病等慢性病在身，亦不致發生此死亡之結果，且
    死者楊張金選確因顱內出血併腦挫傷、頭部外傷而亡，亦經臺灣臺中地方法院檢
    察署檢察官督同法醫師相驗屍體明確，製有驗斷書、相驗屍體證明書各一份存卷
    可稽，顯見楊張金選之死亡亦與被告之傷害事實，應有相當因果關係，而被害人
    縱於本件案發之前即患有糖尿病等症狀，惟係因被告推倒頭部受傷，致被害人死
    亡，已如上述，且亦乏任何證據足以證明被害人案發時係自行跌倒受傷，被告空
    言辯稱被害人係因糖尿病等症狀而途中自行摔倒云云，自乏根據，要不足採信，
    其請求傳訊證人即醫師乙○○、己○○等即核無必要，又本件案發不久，因被害
    人住院後，腦部病情不隱定，出院後又入院，於治療期間希望治癒病況，原本係
    因鄰居對本件有息事寧人意思，惟後來認被告不知悔改，被害人方對其子楊瑞麟
    表示要對被告提出告訴，其後被害人死亡始由告訴人楊瑞麟提出本件告訴之情事
    ，並據告訴人供明在卷（見偵卷第十三頁、原審卷第五十一頁、本院更(一)卷第二
    三二頁），則本件雖事後於被害人死亡始由告訴人於八十八年八月十八日依法提
    出對被告之告訴，要無與常情相違背，被告辯稱被害人及其家屬於事發後遲遲未
    提出告訴，顯有不實云云，亦屬無據，本件事證明確，被告所辯，應為事後卸責
    之詞不可採信，其犯行堪予認定。
三、按加重結果犯，以行為人能預見其結果之發生為要件，所謂能預見乃指客觀情形
    而言，與主觀上有無預見之情形不同，若主觀上有預見，而結果之發生又不違背
    其本意時，則屬故意範圍（最高法院四十七年台上字第九二○號判例參照）。又
    刑法第二百七十七條第二項前段之傷害致人於死之罪，係因犯罪致發生一定結果
    而為加重其刑之規定，即以不法侵害人身體故意，所施之傷害行為，致生行為人
    所不預期之死亡結果，使其就死亡結果負其刑責，與刑法第二百七十六條第一項
    因過失致人於死罪，其死亡結果係出於行為人之過失迴異（最高法院五十三年台
    非字第五○號判例參照）。本件被告戊○○明知被害人年逾六十，行動及反應力
    均遲緩，且頭部係人體重要部位，如以手緊捏下巴猛力向後推撞，可能使被害人
    於突然間受此猛然之推力而重心失穩，頭部碰撞質地堅固之器物及地面發生大腦
    硬腦顱內出血而死亡，亦可能其因對方身體年老體弱抵抗力差造成細菌感染引起
    其他併發病而死亡之結果，此為被告依當時之客觀情形所得以預見之結果，且明
    知出手推人，可能使被害人倒地受傷，竟仍為之，顯有傷害之故意，本件被害人
    既因被告之傷害行為而發生死亡之加重結果，二者間又有相當之因果關係，核被
    告之所為，係犯刑法第二百七十七條第二項傷害致死罪，原審因之予以論罪科刑
    固非無見，惟其就被告對傷害致死之加重結果，有無預見之可能漏未勾稽敘明，
    而遽認被告應負傷害致人於死之罪，尚嫌速斷。被告上訴意旨空言否認犯罪固屬
    無據，但原判決既有可議之處，自應由本院予以撤銷改判，爰審酌被告係因見其
    子與庚○○互起爭執並纏鬥，復因兩家素有恩怨未解，而出手捏住被害人下巴並
    向後推，造成被害人不幸死亡之結果，其犯罪動機非無可憐憫，且丁○○未及時
    化解糾紛，反而急電其叔叔，告知庚○○被打，造成雙方場面火爆繼而引起本件
    犯罪之發生，亦有未當，及被告犯罪所生危害不淺、情節暨犯後態度，尚未與被
    害人家屬達成和解，致無法取得對方之諒解等一切情狀量處如主文第二項所示之
    刑，以示懲儆。
據上論結，應依刑事訴訟法第三百六十九條第一項前段、第三百六十四條、第二百九
十九條第一項前段、刑法第二百七十七條第二項前段，判決如主文。
本案經檢察官癸○○到庭執行職務。
中      華      民      國     九十二     年     十     月    二十八    日
                                   臺灣高等法院臺中分院刑事第四庭
                                         審判長法  官  洪  耀  宗
                                               法  官  劉  登  俊
                                               法  官  蕭  錦  鍾
右正本證明與原本無異。
如不服本判決應於收受送達後十日內向本院提出上訴書狀，其未敘述上訴之理由者並
得於提起上訴後十日內向本院補提理由書（均須按他造當事人之人數附繕本）。
                                               書記官  蘇  昭  文
中      華      民      國    九十二     年      十      月    二十八   日
附錄本判決論罪科刑法條：
刑法第二百七十七條第二項：
犯前項之罪因而致人於死者，處無期徒刑或七年以上有期徒刑，致重傷者，處三年以
上十年以下有期徒刑。
                                                                        Ｆ


司法院資訊處製作；財團法人民間司法改革基金會備份。
